【裁判字號】    90,判,397
【裁判日期】    900315
【裁判案由】    服務標章
【裁判全文】
最  高  行  政  法  院  判  決                      九十年度判字第三九七號
    原      告  姚孟春即華聲中文寫作珠算短期補習班
    被      告  經濟部智慧財產局
    代  表  人  陳明邦
右當事人間因服務標章事件，原告不服行政院中華民國八十八年二月十二日台八十八
訴字第六五二三號再訴願決定，提起行政訴訟。本院判決如左︰
    主  文
原告之訴駁回。
訴訟費用由原告負擔。
    事  實
緣原告之前手台南市私立華聲中文寫作珠算短期職業補習班江芳淵於民國七十七年九
月八日以「華ㄏㄨㄚ聲ㄕㄥ」服務標章（如附圖），指定使用於當時商標法施行細則
第二十五條第二類之新聞及通訊服務申請註冊，經被告審查核准，列為註冊第三三九
三三號服務標章，並於八十六年十一月十六日移轉登記予原告。嗣關係人華聲廣播股
份有限公司於八十六年一月二十三日以系爭服務標章有違註冊時商標法第六十七條準
用同法第三十七條第一項第六款之規定，對之申請評定。被告乃評決系爭服務標章之
註冊應作為無效，其聯合第三三九四一號服務標章應一併撤銷，發給中台評字第八七
○○七八號服務標章評定書。原告不服，一再訴願，遞遭決定駁回，遂提起行政訴訟
。茲摘敘兩造訴辯意旨如次：
原告起訴意旨略謂：按系爭服務標章註冊時商標法第六十七條準用同法第三十七條第
一項第六款後段規定之「服務標章圖樣有致公眾誤信之虞者」，係指服務標章本身有
使人對其所經營服務之性質、提供者、供應地、品質、內容等發生混淆誤認之虞而言
。經查系爭服務標章，係於七十七年九月八日提出新聞及通訊之服務申請，並於八十
六年十一月十六日完成移轉登記予原告之公告程序，故審查系爭服務標章時，必須依
當時之商標法予以考量，否則於法不合。系爭服務標章係由包含有中文書法藝術形體
之「華聲」及注音「ㄏㄨㄚㄕㄥ」連結構成，在外形圖樣上與關係人之服務標章有明
顯差異性，無造成混淆視聽現象，如同第七二八二九號服務標章「國語日報」一般。
雖然其國語及日報兩字皆為一般不具特取性之名稱或商品名，但由於該服務標章乃胡
適先生墨寶，更於國語日報四字旁有注音符號，因而蔚為一具有獨創表彰形態之標章
，方可經由申請而獲准，而其有判決在先之實例，更是佐証系爭服務標章之合法性以
及其具有之獨創表彰性無誤。再者依指定商品來說，由於系爭服務標章屬於新聞及通
訊之服務項目類別，且從事於語文方面之平面媒體期刊發行項目，而關係人乃是一廣
播公司，所施行之營業範圍只是從事廣播之業務，兩者在性質上具有相當大差異性（
雖系爭服務當初申請時指定為新聞及通訊，但此乃因當時商標法並未對各種商品予以
細目分類所造成，而系爭服務標章在辦理延展時，亦將指定商品做更明確之指定，而
與關係人差異更大），一般消費者根本從未產生混淆誤認現象。況系爭服務標章使用
部分，原告均於標章後方冠上語文研究中心等字句，雖華聲語文研究中心與華聲中文
寫作珠算短期補習班在名義上有些微性之不同，但此乃基於行銷需求加以改變。原告
名下之教育類別眾多，且該補習班名稱字串太過冗長不易為消費者所記憶，所以才以
語文研究中心名義予以發行，以方便大眾稱呼及辨認，再加上原告長期從事語文教育
之研究蔚然有成，以語文研究中心稱之，實至名歸。系爭服務標章不僅在標章之使用
原則上已合乎法令之規範，亦可令讀者知悉此一期刊為華聲語文研究中心所發行，任
何人都可明顯得知提供者（原告之標章上都具有注音，更可知是從事教育方面之標章
，就華聲二字來說根本就沒有困難讀音，而系爭服務標章仍是附有注音）是誰？又怎
會造成視聽上之混淆？而且原告之標章部分早於六十多年即已開始營業並且持續使用
，在臺南縣、市具有極高之知名度而夙著盛譽（此一部分可向臺南市政府社教課發函
查詢）。反觀關係人雖為一廣播電台，但其僅為一區域性廣播電台，南部知其名者，
比原告之公司少得太多，所以充其量關係人之知名度在北部地區尚未論其可否之時，
事實上為南部聽眾所不知悉之一家電台而已。雖關係人曾檢附獲獎之實績加以舉証，
然在實際生活，大眾未必因其廣播界之獎項而提昇知其名之百分比，一如得獎影片往
往賣座奇慘，先不論看過該影片之消費者有多少，能夠知道影片名稱者更是少之又少
。因此系爭服務標章在原告使用時確遵法令規範情形下，且持續推行廣告業務二十多
年，從未有消費者質疑過原告發行之期刊之供應地（尤其在臺南縣、市或鄰近地區提
及有注音標示之華聲二字時，都僅是直覺聯想到原告名下所有之語文研究中心而已）
，被告在審查本件時認事用法錯誤，未基於實事求是精神加以判斷，造成審查不公。
舉例來說：被告認為原告檢附之証據多係作文、講義、招生手冊傳單，而七十四及七
十六年間之通訊僅有數份，年代斷續，且該等証據上標示之名稱為華聲語文研究中心
，所以認定非原告或其前手使用資料，關於此點無法令人心服。雖然在名稱上有華聲
中文寫作、珠算短期補習班與華聲語文研究中心之些微差異性，但此乃是基於原告名
下之公司兼具中文寫作、珠算等多項教育經營才如此命名，而所有文件、期刊資料上
電話、地址及立案字號完全相同，且期刊刊號連貫，又怎會無法評斷出是使用資料而
視為年鑑呢？試問有誰能夠合法使用有注音之華聲服務標章於此一營業項目？法令乃
講求實據，被告以不合理之推斷做成審定，致原告多年來苦心經營付諸東流。又本件
訴願程序未終結前，即屬尚未審查確定之案件，然關係人卻可在這段期內以系爭服務
標章獲准被告核准公告程序使用，被告審查角度為何總偏向關係人？因兩造案件若無
爭議，則當初本案之審定有誤，若有爭議則關係人怎可在尚未審查確定前便獲核准。
再者，系爭服務標章已於辦理延展程序中，因商品細分原則，改為平面媒體，更與關
係人之標章性質大異其趣，被告對原告合法提出之使用証明，依高標準予以衡量，而
對於關係人則全盤認可。蓋追溯系爭服務標章於十年前政府大力推行智慧財產權保護
工作時，基於支持政府立場提出申請後才獲准標章專用權時，實是因未對關係人提出
告訴而釀成原告之權益大禍，因為就今日關係人之知名度及其標章專用權來說，尚屬
於有疑義之案件，若追溯至十年前則關係人之知名度及特取定義更是於法無據，且原
告依當年商標法規定有權取締關係人標章之使用，然而因原告認定兩造非屬同業而性
質差距甚大未為告訴，致造成權益反而受損，叫人情何以堪，怎能相信商標法是在謀
求專用權人之合法使用權益呢？原告檢呈關於系爭案服務標章長年使用之証明文件，
其內容皆為「華聲語文研究中心」之通訊期刊，其後雖然在名稱上有「華聲語文中心
」之差異性，但其內容所示之立案字號、電話資料以及期刊序號可知，其發行名義均
是使用有注音標示之華聲系爭服務標章無誤，誠可証明原告使用比一服務標章不但有
連續發行之實績，且配合臺南市政府短期補習班立案証書之字號佐証，得知其發行者
係為原告及其前手無誤。因此可知原告在標章使用上不但確實具有使用意思而依法提
出申請，且在標章使用上，亦善盡管理之責，採用最大廣告行為以爭取最大知名度之
提昇，均係因為原告著重系爭標章所付出心血。不料先依法申請之原告在標章使用上
無法經由當初之審定而獲得保障，反而事後申請而類別不同之關係人可以撤銷原告之
專用權。被告認定關係人之華聲二字因其早於四十四年成立後即長期持績經營，所以
有其特取之意義，而認為原告由六十多年開始經營且標章專用權已取得十年時間之有
注音標示之華聲二字則無特取可言，難以令人心服此審查結果。被告認定系爭標章有
致公眾誤信之虞之論點，係其個人主觀意見，關乎十多年之標章，豈可用如此之審查
角度予以評判否定？系爭標章難道未在十年前由合法程序而被授予專用權？被告之審
查委員曾做任何市調或電訪？否則又怎能以一己之私見，任意決定係代表消費大眾之
想法、理論，何能杜絕攸攸之眾口，被告又憑何認定原告之標章無其知名度，可以明
確讓消費者分辨出此華聲非彼華聲。綜合所陳，原告不服原處分依法提出行政救濟程
序，且在訴願程序中蒐羅、援引多項前案引証，以証明相關各部、院所持理由、態度
未能前後一貫之實情。惟核駁理由依然未能客觀詳引証証據，致原決定及再訴願決定
未加以糾正，遞予維持，亦有未洽，爰請判決撤銷一再訴願決定及原處分等語。
被告答辯意旨略謂：按服務標章圖樣有欺罔公眾或致公眾誤信之虞者，不得申請註冊
，為本件服務標章註冊時商標法第六十七條準用同法第三十七條第一項第六款所明定
。所謂「有欺罔公眾之虞」，應以服務標章圖樣有使一般消費者對其營業服務之性質
、來源或提供者發生混淆誤信之虞而言。本件關係人「華聲廣播股份有限公司」係國
內知名之廣播公司，自四十四年創立後，即長期持續經營，其公司名稱特取部分「華
聲」亦隨之成為其所提供之廣播服務之獨特標章，於系爭服務標章申請註冊前，已為
一般社會消費大眾所熟知，凡此有關係人所檢附之獎章照片、六十八年出版之廣播年
鑑等證據資料附卷可稽。從而本件原告於其後以相同之中文「華聲」二字作為系爭服
務標章圖樣申請註冊，復指定使用於性質相同之「新聞及通訊」服務，客觀言之，實
難謂無使一般消費者對所提供服務來源產生混淆誤信之虞，自有首揭法條規定之適用
。至原告所稱使用系爭標章迄今已近十年有悠久歷史乙節，惟查其所檢附之使用證據
，多係作文、講義、招生手冊傳單，而且七十四年、七十六年間之通訊資料，僅有數
份，年代斷續，且該等證據上所標示者係「華聲語文研究中心」，應非原告，或其前
手之使用證據，是被告所為處分，並無不合，請判決駁回原告之訴等語。
    理  由
按系爭服務標章註冊時商標法第六十七條準用同法第三十七條第一項第六款後段規定
，服務標章圖樣有致公眾誤信之虞者，不得申請註冊。所謂有致公眾誤信之虞，係指
服務標章本身有使人對其所營服務之性質、提供者、供應地、品質、內容等發生混淆
誤認之虞而言。本件原告之前手台南市私立華聲中文寫作珠算短期職業補習班江芳淵
於七十七年九月八日以系爭服務標章，指定使用於當時商標法施行細則第二十五條第
二類之新聞及通訊服務申請註冊，經被告審查核准，列為註冊第三三九三三號服務標
章，並移轉登記於原告。嗣關係人華聲廣播股份有限公司以系爭服務標章有違上開規
定，對之申請評定。被告以關係人係國內知名之廣播公司，自四十四年成立後即長期
持續經營，該名稱特取部分「華聲」，亦隨之成為其所提供之廣播服務之獨特標章，
於系爭服務標章申請註冊前，已為一般社會大眾所熟知，凡此有關係人檢附之獎章照
片、六十八年出版之廣播年鑑等證據資料可稽，原告以相同之中文華聲二字作為系爭
服務標章圖樣申請註冊，復指定使用於性質相同之新聞及通訊服務，難謂無使一般消
費者對所提供服務來源產生混淆誤信之虞，有違首揭規定。所稱華聲二字非具獨創性
，國內廠商以之作為商標或服務標章圖樣獲准註冊於各類商品或服務者所在多有，及
其使用迄今已近十年，其悠久歷史一節。查原告係於八十六年底始受讓系爭服務標章
專用權，且所檢附之使用證據多係作文、講義、招生手冊傳單，而七十四、七十六年
間之通訊資料僅有數份，年代斷續，且該等證據上所標示者係華聲語文研究中心，應
非原告或其前手之使用資料，至國內以華聲作為服務標章申請註冊者，僅原告而已，
以之作為商標申准註冊者為數亦不多，且有不少專用權已屆期消滅，況其申請日皆較
關係人創立日為晚，所稱尚難採憑，乃評決系爭服務標章之註冊應作為無效，其聯合
第三三九四一號服務標章應一併撤銷。原告不服，循序提起行政訴訟，主張如事實欄
之記載。經查關係人之華聲廣播電台係四十四年創立，五十七年十月改制為公司。該
廣播電台自創立以來，即長期持續經營，曾多次獲頒金鐘獎（自五十四年起），而成
為國內知名廣播電台之一，其廣播電台名稱特取部分「華聲」亦隨之成為其所提供之
廣播服務之獨特標章，於系爭服務標章七十七年九月八日申請註冊前，已為一般社會
消費大眾所熟知，有關係人所檢附之獎章照片、六十八年出版之廣播年鑑、公司執照
等證據資料附原處分卷可稽。從而本件原告於其後以相同之中文「華聲」二字作為系
爭商服務標章圖樣申請註冊，復指定使用於性質相同之「新聞及通訊」服務，雖系爭
服務標章加有注音，但其文字、讀音相同，仍難謂無使一般消費者對所提供服務來源
產生混淆誤信之虞。原告主張系爭服務標章使用於平面媒體期刊，關係人則廣播電臺
，二者使用服務不同，且系爭標章早於六十多年即已開始營業並持續使用，在臺南縣
、市具有極高之知名度，而關係人僅為一區域性廣播電台，南部知其名者，較系爭服
務標章為少，二者無混淆之虞云云，微論原告所提資料，均係華聲語文中心名義，非
系爭服務標章申請人「臺南市私立華聲中文寫作珠算短期補習班」所使用，且除部分
七十四年、七十五年、七十六年通訊期刊、夏令營手冊、學生作文等外，其餘係申請
註冊後之資料，尚不足證明系爭服務標章於申請時已具相當知名度。況縱令原告主張
自六十多年即已使用該標章，於其使用前，華聲廣播電臺，已具相當知名度，其以同
名稱之商標使用，進而申請註冊，仍有使人混淆誤信之虞，所請向臺南市政府社教課
函詢，並無必要。又期刊與廣播，均係媒體之一種，性質相類，且廣播含有新聞性，
並與電訊有關，與系爭服務標章所指定之「新聞及通訊」服務，應屬同類服務。再者
，我國自五十一年起第一家電視台—臺灣電視公司—始設立（見前述廣播年鑑），於
電視臺設立前，收聽廣播者極多，電視臺成立後，繼續收聽廣播者，亦有相當人數，
而華聲廣播電臺早於四十四年即設立，且多次獲獎，已如前述，是知其名者當非少數
，該臺之播音，即使無法於南部收訊，惟隨交通之發達，南北往來者眾及華聲廣播電
臺之得獎，電視、報紙之報導，南部民眾非無知其名之可能，且系爭服務標章並無使
用區域之限制，是仍有使人誤信之虞。系爭標章固經被告核准註冊多年，但其核准註
冊如未滿十年，經他人申請評定結果，發現前核准註冊違反商標法有關規定，仍應為
無效之評定，不因其註冊後使用已久而異，此觀商標法第五十二條規定自明，原告不
得以前經准註冊使用多年，主張為其有利之裁判。至所舉「國語日報」服務標章案例
，情形不同，難以比附援用。綜上所述，原告所訴各節，均無足採，原處分評決系爭
服務標章之註冊應作為無效，其聯合第三三九四一號服務標章應一併撤銷，一再訴願
決定遞予維持，俱無違誤。原告訴請撤銷，為無理由，應予駁回。
據上論結，本件原告之訴為無理由，爰依行政訴訟法施行法第二條、行政訴訟法第九
十八條第三項前段，判決如主文。
中    華    民    國     九十        年      三      月      十五       日
                    最 高 行 政 法 院  第 一 庭
                                審 判 長 法  官      黃  綠  星
                                         法  官      高  啟  燦
                                         法  官      蔡  進  田
                                         法  官      黃  璽  君
                                         法  官      廖  宏  明
右  正  本  證  明  與  原  本  無  異
                                         法院書記官  邱  彰  德
中    華    民    國     九十        年      三      月      十六       日


司法院資訊處製作；財團法人民間司法改革基金會備份。
